ACORDAO-COMPLETO-2474788

ACÓRDÃO 8880/2021 ATA 22/2021 - PRIMEIRA CÂMARA

VISTOS, relatados e discutidos estes autos de tomada de contas especial instaurada em razão da não comprovação da regular aplicação de recursos federais repassados,
ACORDAM os Ministros do Tribunal de Contas da União, reunidos em sessão da Primeira Câmara, ante as razões expostas pelo Relator, em:
9.1. excluir o Município de Joselândia-MA da presente relação processual;
9.2. julgar irregulares as contas do sr. Wabner Feitosa Soares, condenando-o ao pagamento das quantias abaixo relacionadas, com a incidência dos devidos encargos legais, calculados a partir das datas correspondentes até a do efetivo recolhimento, na forma da legislação em vigor, nos termos dos arts. 1°, inciso I, 16, inciso III, alínea "c", 19 e 23, inciso III, da Lei 8.443/1992:
	Data de ocorrência
	Valor histórico (R$) 
	Natureza

	3/7/2013
	623,73
	D

	3/7/2013
	623,00
	D

	4/7/2013
	623,76
	C

	4/7/2013
	623,76
	D

	19/8/2013
	623,76
	C

	23/10/2013
	623,76
	D

	23/10/2013
	623,76
	D

	23/10/2013
	623,76
	D

	23/10/2013
	623,76
	D

	23/10/2013
	623,76
	D

	23/10/2013
	623,76
	D

	23/10/2013
	623,76
	D

	2/5/2013
	935,20
	D

	2/5/2013
	5.672,16
	D

	2/5/2013
	5.373,00
	D

	3/5/2013
	623,76
	D

	11/7/2013
	623,76
	C

	22/7/2013
	623,76
	D

	23/7/2013
	623,76
	C

	24/7/2013
	623,76
	D

	25/7/2013
	623,76
	C

	09/08/2013
	623,76
	D

	16/08/2013
	623,76
	D

	16/08/2013
	623,76
	D

	16/08/2013
	623,76
	D

	16/08/2013
	623,76
	D

	16/08/2013
	623,76
	D

	16/08/2013
	623,76
	D

	16/08/2013
	623,76
	D

	17/10/2013
	623,76
	D

	18/10/2013
	623,76
	D

	18/10/2013
	623,76
	D

	18/10/2013
	623,76
	D

	18/10/2013
	623,76
	D

	21/10/2013
	623,76
	D

	16/8/2013
	623,76
	D

9.3. fixar o prazo de 15 (quinze) dias, a contar da data da notificação, para que o responsável de que trata o subitem anterior comprove, perante o Tribunal, o recolhimento das referidas quantias aos cofres do Fundo Nacional de Assistência Social, nos termos do art. 23, inciso III, alínea "a", da Lei 8.443/1992 c/c o art. 214, inciso III, alínea "a", do Regimento Interno do TCU (RI/TCU) ;
9.4. aplicar ao responsável abaixo arrolado a pena de multa prevista no art. 57 da Lei 8.443/1992, de acordo com o valor indicado:
	Responsável
	Valor (R$) 

	Wabner Feitosa Soares
	4.000,00

9.5. fixar o prazo de 15 (quinze) dias, a contar da data da notificação, para que o responsável de que trata o subitem anterior comprove, perante o Tribunal (arts. 214, inciso III, alínea "a", e 269 do RI/TCU) , o recolhimento da referida quantia aos cofres do Tesouro Nacional, atualizada, quando paga após seu vencimento, monetariamente, desde a data de prolação deste acórdão até a do efetivo recolhimento, na forma da legislação em vigor;
9.6. autorizar a cobrança judicial das dívidas, caso não atendidas as notificações, nos termos do art. 28, inciso II, da Lei 8.443/1992;
9.7. autorizar, desde já, caso requerido, o parcelamento das dívidas em até 36 (trinta e seis) parcelas mensais e consecutivas, incidindo, sobre cada parcela, os correspondentes acréscimos legais, alertando os responsáveis de que a falta de pagamento de qualquer parcela importará no vencimento antecipado do saldo devedor, nos termos do art. 26 da Lei 8.443/1992, c/c o art. 217 do Regimento Interno/TCU;
9.8. dar ciência deste acórdão à Procuradoria da República no Estado do Maranhão, nos termos do art. 16, § 3º, da Lei 8.443/1992.

Tomada de contas especial instaurada em razão de irregularidades na aplicação dos recursos federais repassados pelo Fundo Nacional de Assistência Social ao Município de Joselândia-MA no exercício de 2013.

Primeira Câmara

Prefeitura Municipal de Joselândia-MA.

3. Interessados/Responsáveis:
3.1. Interessado: Secretaria Especial do Desenvolvimento Social
3.2. Responsável: Wabner Feitosa Soares (XXX.740.063-XX).

13.1. Ministros presentes: Walton Alencar Rodrigues (Presidente), Benjamin Zymler (Relator), Vital do Rêgo e Jorge Oliveira.
13.2. Ministros-Substitutos presentes: Augusto Sherman Cavalcanti e Weder de Oliveira.

BENJAMIN ZYMLER

Cuidam os autos de tomada de contas especial instaurada em razão de irregularidades na aplicação dos recursos federais repassados pelo Fundo Nacional de Assistência Social ao Município de Joselândia-MA no exercício de 2013.
2.	A transferência de recursos do Fundo Nacional de Assistência Social aos entes subnacionais é regulada pela Lei 8.742/1993 (Lei Orgânica de Assistência Social - LOAS) , a qual dispõe:
	"Art. 30. É condição para os repasses, aos Municípios, aos Estados e ao Distrito Federal, dos recursos de que trata esta lei, a efetiva instituição e funcionamento de:
	I - Conselho de Assistência Social, de composição paritária entre governo e sociedade civil;
	II - Fundo de Assistência Social, com orientação e controle dos respectivos Conselhos de Assistência Social;
	III - Plano de Assistência Social.
	Parágrafo único. É, ainda, condição para transferência de recursos do FNAS aos Estados, ao Distrito Federal e aos Municípios a comprovação orçamentária dos recursos próprios destinados à Assistência Social, alocados em seus respectivos Fundos de Assistência Social, a partir do exercício de 1999
	Art. 30-A.  O cofinanciamento dos serviços, programas, projetos e benefícios eventuais, no que couber, e o aprimoramento da gestão da política de assistência social no Suas se efetuam por meio de transferências automáticas entre os fundos de assistência social e mediante alocação de recursos próprios nesses fundos nas 3 (três) esferas de governo." 
3.	No exercício de 2013, foi repassada ao Município de Joselândia-MA a quantia de R$ 346.102,63 para a execução dos programas de Proteção Social Básica e Proteção Social Especial - PSB/PSE, nos termos do art. 6-A da Lei 8.742/1993 (peça 36, p. 2) :
	"Art. 6º-A. A  assistência social organiza-se pelos seguintes tipos de proteção:
	I - proteção social básica: conjunto de serviços, programas, projetos e benefícios da assistência social que visa a prevenir situações de vulnerabilidade e risco social por meio do desenvolvimento de potencialidades e aquisições e do fortalecimento de vínculos familiares e comunitários;
	II - proteção social especial: conjunto de serviços, programas e projetos que tem por objetivo contribuir para a reconstrução de vínculos familiares e comunitários, a defesa de direito, o fortalecimento das potencialidades e aquisições e a proteção de famílias e indivíduos para o enfrentamento das situações de violação de direitos."
4.	Em razão da omissão no dever de prestar contas, foi promovida a citação do sr. Wabner Feitosa Soares, prefeito municipal de Joselândia-MA nas gestões de 2013/2016 e 2017/2020.
5.	Apresentadas as alegações de defesa, a unidade técnica fez as seguintes constatações:
	a) foram apresentados comprovantes de despesas que não se enquadram nos Serviços de Proteção Social Básica - PSB e Proteção Social Especial - PSE, no total de R$ 40.606,64:
- aquisição de urnas funerárias, no valor de R$ 10.500,00 (peça 82, p. 1) ;
- aquisição de produtos para manutenção de creches e do centro de referência de assistência social, no valor de R$ 12.017,00 (peça 94, p. 21 e 38) ; 
- gastos com pessoal não pertencentes à equipe técnica de referência (zeladores, auxiliar de serviços gerais e agentes administrativos) , no valor de R$ 18.089,04.
	b) não foram apresentados comprovantes de despesas no total de R$ 26.326,05.
6.	Foi então promovida a citação solidária do sr. Wabner Feitosa Soares e do Município de Joselândia-MA pela quantia de R$ 40.606,64 e do sr. Wabner Feitosa Soares pela quantia de R$ 26.326,05.
7.	Dando sequência ao feito, o auditor da unidade técnica assim se manifestou:
	"HISTÓRICO
Em 30/5/2018, com fundamento na IN/TCU 71/2012, alterada pela IN/TCU 76/2016 e DN/TCU 155/2016, o Secretário Nacional de Assistência Social - Adjunto autorizou a instauração da tomada de contas especial (peça 25) . O processo foi registrado no sistema e-TCE com o número 1060/2018.
O fundamento para a instauração da Tomada de Contas Especial, conforme consignado na matriz de responsabilização elaborada pelo tomador de contas, foi a constatação da seguinte irregularidade: 
Não comprovação da boa e regular aplicação dos recursos federais repassados à Prefeitura Municipal de Joselândia - MA, em face da omissão no dever de prestar contas dos valores transferidos, no âmbito do PSB/PSE - 2013, no exercício de 2013, cujo prazo encerrou-se em 31/12/2014.
O responsável arrolado na fase interna foi devidamente comunicado e, diante da ausência de justificativas suficientes para elidir a irregularidade e da não devolução dos recursos, instaurou-se a tomada de contas especial.
No relatório (peça 35) , o tomador de contas concluiu que o prejuízo importaria no valor original de R$ 346.102,63, imputando-se a responsabilidade a Wabner Feitosa Soares, Prefeito Municipal de Joselândia-MA (Gestão 2013/2016 e 2017/2020) , no período de 1/1/2013 a 31/12/2016, na condição de gestor dos recursos. 
Em 13/8/2019, a Controladoria-Geral da União emitiu o relatório de auditoria (peça 36) , em concordância com o relatório do tomador de contas. O certificado de auditoria e o parecer do dirigente do órgão de controle interno concluíram pela irregularidade das presentes contas (peças 37 e 38) .
Em 21/8/2019, o ministro responsável pela área atestou haver tomado conhecimento das conclusões contidas no relatório e certificado de auditoria, bem como do parecer conclusivo do dirigente do órgão de controle interno, manifestando-se pela irregularidade das contas, e determinou o encaminhamento do processo ao Tribunal de Contas da União (peça 39) .
...
Na instrução de peça 104, analisando-se os argumentos e a documentação mencionados no parágrafo anterior, concluiu-se que não foram suficientes para afastar o débito em sua totalidade. No entanto, verificou-se que parte do débito deveria ser atribuída ao município de Joselândia-MA. Desse modo, foi proposta nova citação e a audiência dos responsáveis, nos termos abaixo:
	Débito relacionado aos responsáveis Wabner Feitosa Soares (CPF: XXX.740.063-XX) , Prefeito Municipal de Joselândia-MA (Gestão 2013/2016 e 2017/2020) , na condição de gestor dos recursos e do município de Joselândia - MA (CNPJ 06.376.974/0001-50) 
Irregularidade: realização de despesas com recursos repassados pelo FNAS ao município de Joselândia-MA, no exercício 2013, em ações e serviços não relacionados com os Blocos de Financiamento do PSB e PSE
Evidências da irregularidade: documentos vistos na peça 82, p. 1-10, peça 94, p. 9, 21-37, 38-48, 57, 58, 59, 63, 80, 84, peça 96, p. 31-33, 37, 38, 42, 43, 45, 46, 47-47, 55-56, peça 100, p. 31-33, peça 101, p. 19-21, 23, 26, 31, 63, peça 102, p. 3, 22
Normas Infringidas: Lei 8742/1993, alterada pela Lei 12.435/2011, Resoluções CNAS 17/2011, 32/2011, 33/2011, Resolução MDS 109/2009, Guia Rápido de Orientações do FNAS
	Débito: ...
                    Cofre credor: Fundo Nacional de Assistência Social
                  Conduta: responsável: realizar pagamentos em itens de despesas não afetas aos programas e serviços do Sistema Único do Assistência Social - SUAS, quando deveria se limitar aos gastos relacionados aos serviços socioassistenciais custeados com recursos repassados pelo Fundo Nacional de Assistência Social - FNAS
	Município de Joselândia - MA: beneficiar-se com a utilização irregular dos recursos repassados pelo FNAS 
                 Nexo de Causalidade: a realização de pagamento em itens de despesas não afetas aos programas e serviços do Sistema Único do Assistência Social - SUAS resultou em presunção de dano ao erário
	Culpabilidade: responsável: não há excludentes de ilicitude, de culpabilidade e de punibilidade; é razoável supor que o responsável tinha consciência da ilicitude de sua conduta; era exigível conduta diversa da praticada, qual seja, apresentar a documentação comprobatória das despesas realizadas necessária à comprovação da regular aplicação dos recursos federais repassados, conforme estabelecido nas normas aplicáveis
Débitos relacionados somente ao responsável Wabner Feitosa Soares (CPF: XXX.740.063-XX) 
Irregularidade: ausência dos documentos comprobatórios da despesa de programa do FNAS, no exercício de 2013.
Evidências da irregularidade: quadros demonstrativos vistos no subitem 16.2 desta instrução 
Normas infringidas: art. 37, caput, c/c o art. 70, parágrafo único da Constituição Federal 1988; art. 93, do Decreto-Lei 200/1967; art. 66, do Decreto 93872/1986; art.  7º, da Portaria MDS nº 625 de 10 de agosto de 2010.
	Valor do débito atualizado (sem juros) até 9/10/2020: R$ 37.999,46
Cofre credor: Fundo Nacional de Assistência Social
Conduta: deixar de apresentar documentos comprobatórios das despesas realizadas com recursos repassados para a execução de programa do FNAS, quando deveria ter comprovado as despesas mediante documentação idônea.
Nexo de causalidade: a não comprovação das despesas realizadas impediu a comprovação da regular aplicação dos recursos federais repassados pelo FNAS, no âmbito do SUAS, resultando em presunção de dano ao erário.
Culpabilidade: não há excludentes de ilicitude, de culpabilidade e de punibilidade; é razoável supor que o responsável tinha consciência da ilicitude de sua conduta; era exigível conduta diversa da praticada, qual seja, apresentar a documentação comprobatória das despesas realizadas necessária à comprovação da regular aplicação dos recursos federais repassados, conforme estabelecido nas normas aplicáveis.
 realizar a audiência, com fundamento nos arts. 10, § 1º, e 12, incisos I e III, da Lei 8.443/1992 c/c o art. 202, incisos I e III, do RI/TCU, do responsável Wabner Feitosa Soares (CPF XXX.740.063-XX) ,  Prefeito Municipal de Joselândia-MA (Gestão 2013/2016 e 2017/2020) , na condição de gestor dos recursos para que, no prazo de quinze dias, em decorrência das condutas praticadas, apresente razões de justificativa para a irregularidade descrita a seguir:
	Irregularidade: realização de despesas com recursos repassados pelo FNAS ao município de Joselândia - MA, no exercício 2013, em ações e serviços não relacionados com os Blocos de Financiamento do PSB e PSE
	Evidências da irregularidade: documentos vistos na peça 82, p. 1-10, peça 94, p. 9, 21-37, 38-48, 57, 58, 59, 63, 80, 84, peça 96, p. 31-33, 37, 38, 42, 43, 45, 46, 47-47, 55-56, peça 100, p. 31-33, peça 101, p. 19-21, 23, 26, 31, 63, peça 102, p. 3, 22
	Normas Infringidas: Lei 8742/1993, alterada pela Lei 12.435/2011, Resoluções CNAS 17/2011, 32/2011, 33/2011, Resolução MDS 109/2009, Guia Rápido de Orientações do FNAS
	Conduta: responsável: realizar pagamentos em itens de despesas não afetas aos programas e serviços do Sistema Único do Assistência Social - SUAS, quando deveria se limitar aos gastos relacionados aos serviços socioassistenciais custeados com recursos repassados pelo Fundo Nacional de Assistência Social - FNAS
	Nexo de Causalidade: a realização de pagamento em itens de despesas não afetas aos programas e serviços do Sistema Único do Assistência Social - SUAS configura infração à norma legal e regulamentar e pode ensejar a aplicação de multa ao gestor
	Culpabilidade: não há excludentes de ilicitude, de culpabilidade e de punibilidade; é razoável supor que o responsável tinha consciência da ilicitude de sua conduta; era exigível conduta diversa da praticada, qual seja, apresentar a documentação comprobatória das despesas realizadas necessária à comprovação da regular aplicação dos recursos federais repassados, conforme estabelecido nas normas aplicáveis
Em cumprimento ao pronunciamento da unidade (peça 44) , foi efetuada citação do responsável, nos moldes adiante:
Wabner Feitosa Soares - promovida a citação do responsável, conforme delineado adiante:
	Comunicação: Ofício 59126/2020 - Seproc (peça 112) 
Data da Expedição: 23/11/2020
Data da Ciência: 4/12/2020 (peça 114) 
Nome Recebedor: Maria Gracineide Almeida Araújo
Observação: Ofício enviado para o endereço do responsável, conforme pesquisa na base de dados da Receita Federal, custodiada pelo TCU (peça 108) .
Fim do prazo para a defesa: 19/12/2020

 Prefeitura Municipal de Joselândia - MA, na pessoa de seu representante legal - promovida a citação da responsável, conforme delineado abaixo:
	Comunicação: Ofício 63025/2020 - Seproc (peça 111) 
Data da Expedição: 23/11/2020
Data da Ciência: 4/12/2020 (peça 115) 
Nome Recebedor: Maria Gracineide Almeida Araújo
Observação: Ofício enviado para o endereço do responsável, conforme pesquisa na base de dados da Receita Federal, custodiada pelo TCU (peça 109.
Fim do prazo para a defesa: 19/12/2020

Conforme Despacho de Conclusão das Comunicações Processuais (peça 117) , as providências inerentes às comunicações processuais foram concluídas. 
Transcorrido o prazo regimental, os responsáveis permaneceram silentes. Contudo, apenas o município de Joselândia - MA deve ser considerado revel, nos termos do art. 12, § 3º, da Lei 8.443/1992, uma vez que o responsável Wabner Feitosa Soares já se manifestou nos autos.
ANÁLISE DOS PRESSUPOSTOS DE PROCEDIBILIDADE DA IN/TCU 71/2012
Avaliação de Viabilidade do Exercício do Contraditório e Ampla Defesa
	Verifica-se que não houve o transcurso de mais de dez anos desde o fato gerador sem que tenha havido a notificação do responsável pela autoridade administrativa federal competente (art. 6º, inciso II, c/c art. 19 da IN/TCU 71/2012, modificada pela IN/TCU 76/2016) , uma vez que o fato gerador da irregularidade sancionada ocorreu no período de  8/3/2013 a 17/12/2013, período em que os saques foram efetuados nas contas correntes específicas, e o responsável foi notificado sobre a irregularidade pela autoridade administrativa competente conforme abaixo:
Wabner Feitosa Soares, por meio do ofício acostado à peça 6, recebido em 25/3/2015, conforme AR (peça 8) .
Valor de Constituição da TCE 	
	Verifica-se, ainda, que o valor atualizado do débito apurado (sem juros) em 1/1/2017 é de R$ 85.847,45, portanto inferior ao limite mínimo de R$ 100.000,00, na forma estabelecida conforme arts. 6º, inciso I, e 19 da IN/TCU 71/2012, modificada pela IN/TCU 76/2016. 
Em que pese o débito ser inferior a R$ 100.000,00, já houve a citação do responsável, foi analisada a defesa e não foi suficiente para sanar a irregularidade, bem como foi constatada nova irregularidade. Além disso, o arquivamento do processo em função do valor é apenas uma faculdade e não uma obrigatoriedade.
OUTROS PROCESSOS/DÉBITOS NOS SISTEMAS DO TCU COM OS MESMOS RESPONSÁVEIS
	Informa-se que foi encontrado processo no Tribunal com o mesmo responsável:
	Responsável
	Processos

	Wabner Feitosa Soares
	Processo 025.968/2008-1 [TCE, Encerrado, "Tomada de Contas Especial da Prefeitura Municipal de Joselândia-MA, Convênio Nº 1002/2001. (Processo Nº 25170.007.004/2005-19) "]
Processo 017.536/2009-0 [TCE, Encerrado, "Tomada de Contas Especial da Prefeitura Municipal de Joselândia-MA, Convênio Nº 1036/2001"]

	Município de Joselândia - MA
	Processo 021.451/2020-6 (TCE, Aberto, Tomada de Contas Especial, instaurada pelo Fundo Nacional de Saúde - MS em razão de não comprovação da regular aplicação dos recursos repassados pela União, função SAUDE, para atendimento à/ao Atenção Básica/Piso de Atenção Básica Variável (nº da TCE no sistema: 2099/2019) .

	A tomada de contas especial está, assim, devidamente constituída e em condição de ser instruída.
EXAME TÉCNICO
Da validade das notificações:
	Preliminarmente, cumpre tecer breves considerações sobre a forma como são realizadas as comunicações processuais no TCU. A esse respeito, destacam-se o art. 179, do Regimento Interno do TCU (Resolução 155, de 4/12/2002) e o art. 4º, inciso III, § 1º, da Resolução TCU 170, de 30 de junho de 2004, in verbis:
Art. 179. A citação, a audiência ou a notificação, bem como a comunicação de diligência, farse-ão:
I - mediante ciência da parte, efetivada por servidor designado, por meio eletrônico, fac-símile, telegrama ou qualquer outra forma, desde que fique confirmada inequivocamente a entrega da comunicação ao destinatário;
II - mediante carta registrada, com aviso de recebimento que comprove a entrega no endereço do destinatário;
III - por edital publicado no Diário Oficial da União, quando o seu destinatário não for localizado
 (...) 
Art. 3º As comunicações serão dirigidas ao responsável, ou ao interessado, ou ao dirigente de órgão ou entidade, ou ao representante legal ou ao procurador constituído nos autos, com poderes expressos no mandato para esse fim, por meio de:
I - correio eletrônico, fac-símile ou telegrama;
II - servidor designado;
III - carta registrada, com aviso de recebimento;
IV - edital publicado no Diário Oficial da União, quando o seu destinatário não for localizado, nas hipóteses em que seja necessário o exercício de defesa.
Art. 4º. Consideram-se entregues as comunicações:
I - efetivadas conforme disposto nos incisos I e II do artigo anterior, mediante confirmação da ciência do destinatário;
II - realizadas na forma prevista no inciso III do artigo anterior, com o retorno do aviso de recebimento, entregue comprovadamente no endereço do destinatário;
III - na data de publicação do edital no Diário Oficial da União, quando realizadas na forma prevista no inciso IV do artigo anterior.
§ 1º O endereço do destinatário deverá ser previamente confirmado mediante consulta aos sistemas disponíveis ao Tribunal ou a outros meios de informação, a qual deverá ser juntada ao respectivo processo.
 (...) 
Bem se vê, portanto, que a validade da citação via postal não depende de que o aviso de recebimento seja assinado pelo próprio destinatário da comunicação, o que dispensa, no caso em tela, a entrega do AR em "mãos próprias". A exigência da norma é no sentido de o Tribunal verificar se a correspondência foi entregue no endereço correto, residindo aqui a necessidade de certeza inequívoca. 
Não é outra a orientação da jurisprudência do TCU, conforme se verifica dos julgados a seguir transcritos:
São válidas as comunicações processuais entregues, mediante carta registrada, no endereço correto do responsável, não havendo necessidade de que o recebimento seja feito por ele próprio (Acórdão 3648/2013-TCU-Segunda Câmara, Relator Min. José Jorge) ;
É prescindível a entrega pessoal das comunicações pelo TCU, razão pela qual não há necessidade de que o aviso de recebimento seja assinado pelo próprio destinatário. Entregandose a correspondência no endereço correto do destinatário, presume-se o recebimento da citação. (Acórdão 1019/2008-TCU-Plenário, Relator Min. Benjamin Zymler) ;
As comunicações do TCU, inclusive as citações, deverão ser realizadas mediante Aviso de Recebimento - AR, via Empresa Brasileira de Correios e Telégrafos, bastando para sua validade que se demonstre que a correspondência foi entregue no endereço correto. (Acórdão 1526/2007-TCU-Plenário, Relator Min. Aroldo Cedraz) .
A validade do critério de comunicação processual do TCU foi referendada pelo Supremo Tribunal Federal, nos termos do julgamento do MS-AgR 25.816/DF, por meio do qual se afirmou a desnecessidade da ciência pessoal do interessado, entendendo-se suficiente a comprovação da entrega do "AR" no endereço do destinatário:
Ementa: agravo regimental. Mandado de segurança. Desnecessidade de intimação pessoal das decisões do tribunal de contas da união. art. 179 do regimento interno do TCU. Intimação do ato impugnado por carta registrada, iniciado o prazo do art. 18 da lei nº 1.533/51 da data constante do aviso de recebimento. Decadência reconhecida. Agravo improvido.
O envio de carta registrada com aviso de recebimento está expressamente enumerado entre os meios de comunicação de que dispõe o Tribunal de Contas da União para proceder às suas intimações.
O inciso II do art. 179 do Regimento Interno do TCU é claro ao exigir apenas a comprovação da entrega no endereço do destinatário, bastando o aviso de recebimento simples. 
Da revelia dos responsáveis Wabner Feitosa Soares e o município de Joselândia-MA
No caso vertente, a citação dos responsáveis Wabner Feitosa Soares e o município de Joselândia -MA se deu em endereços provenientes de pesquisas de endereços realizadas pelo TCU (vide parágrafos acima) , porquanto, devido ao insucesso de realizar a citação em endereços constantes na base de dados da Receita custodiada pelo TCU, buscou-se a notificação em endereços provenientes das bases de dados públicas custodiadas pelo TCU (TSE e Renach) e das bases de dados do próprio TCU. A entrega dos ofícios citatórios nesses endereços ficou comprovada conforme detalhamento a seguir:
Wabner Feitosa Soares, ofício 30897/2020 - Seproc (peça 48) , origem no sistema da Receita Federal; ofício 32107/2020 - Seproc (peça 49) , origem no sistema do Renach; ofício 32108/2020 - Seproc (peça 50) , origem no sistema da Receita Federal; ofício 59126/2020 - Seproc (peça 112) , origem no sistema da Receita Federal e ofício 63025/2020 - Seproc (peça 111) , origem no sistema da Receita Federal;
Município de Joselândia - MA, ofício 59127/2020-TCU/Seproc (peça 110) , origem no sistema da Receita Federal.
Nos processos do TCU, a revelia não leva à presunção de que seriam verdadeiras todas as imputações levantadas contra os responsáveis, diferentemente do que ocorre no processo civil, em que a revelia do réu opera a presunção da verdade dos fatos narrados pelo autor (Acórdão 1009/2018-TCU-Plenário, Relator Min. Bruno Dantas; 2369/2013 - TCU - Plenário, Relator Min. Benjamin Zymler e 2449/2013 - TCU - Plenário, Relator Min. Benjamin Zymler) . Dessa forma, a avaliação da responsabilidade do agente não pode prescindir da prova existente no processo ou para ele carreada. 
Ao não apresentar sua defesa, os responsáveis deixaram de produzir prova da regular aplicação dos recursos sob sua responsabilidade, em afronta às normas que impõem aos gestores públicos a obrigação legal de, sempre que demandados pelos órgãos de controle, apresentar os documentos que demonstrem a correta utilização das verbas públicas, a exemplo do contido no art. 93 do Decreto-Lei 200/1967: "Quem quer que utilize dinheiros públicos terá de justificar seu bom e regular emprego na conformidade das leis, regulamentos e normas emanadas das autoridades administrativas competentes." 
Mesmo as alegações de defesa não sendo apresentadas, considerando o princípio da verdade real que rege esta Corte, procurou-se buscar, em manifestações do responsável na fase interna desta Tomada de Contas Especial, se havia algum argumento que pudesse ser aproveitado a seu favor. 
No entanto, o município de Joselândia -MA não se manifestou na fase interna, não havendo, assim, nenhum argumento que possa vir a ser analisado e posteriormente servir para afastar as irregularidades apontadas.
No caso de Wabner Feitosa Soares, embora ele tenha apresentado defesa para a omissão no dever de prestar contas, contudo, não foram suficientes para sanar as irregularidades detectadas na análise da documentação por ele encaminhada e, novamente citado, optou pelo silêncio. 
Em se tratando de processo em que a parte interessada não se manifestou acerca das irregularidades imputadas, não há elementos para que se possa efetivamente aferir e reconhecer a ocorrência de boa-fé na conduta do responsável, podendo este Tribunal, desde logo, proferir o julgamento de mérito pela irregularidade das contas, conforme os termos dos §§ 2º e 6º do art. 202 do Regimento Interno do TCU. (Acórdão 2064/2011-TCU-Primeira Câmara (relator Min. Ubiratan Aguiar) , 6.182/2011-TCU-1ª Câmara (relator Min. Weber de Oliveira) , 4.072/2010-TCU-1ª Câmara (Relator Min. Valmir Campelo) , 1.189/2009-TCU-1ª Câmara (Relator Min. Marcos Bemquerer) , 731/2008-TCU-Plenário (Relator Min. Aroldo Cedraz) .
Dessa forma, o município de Joselândia -MA deve ser considerado revel, nos termos do art. 12, § 3º, da Lei 8.443/1992, devendo as suas contas e as do responsável Wabner Feitosa Soares devem ser julgadas irregulares, condenando-os ao débito apurado. Deve ainda ser aplicada ao ex-gestor a multa prevista nos art. 57, e 58, II, da Lei 8.443/1992. Quanto ao município de Joselândia, não cabe a cominação de multa, tendo em vista que não se aplica à pessoa jurídica de direito público a aferição de culpabilidade.
  Prescrição da Pretensão Punitiva
Vale ressaltar que a pretensão punitiva do TCU, conforme Acórdão 1441/2016-TCU-Plenário, Relator Min. Benjamin Zymler, que uniformizou a jurisprudência acerca dessa questão, subordina-se ao prazo geral de prescrição indicado no art. 205 do Código Civil, que é de dez anos, contado da data de ocorrência da irregularidade sancionada, nos termos do art. 189 do Código Civil, sendo este prazo interrompido pelo ato que ordenar a citação, a audiência ou a oitiva do responsável.
No caso em exame, não ocorreu a prescrição, uma vez que a irregularidade sancionada ocorreu no período de 8/3/2013 a 17/12/2013, período em que os saques foram efetuados nas contas correntes específicas, e o ato de ordenação da citação do ex-gestor ocorreu em 12/6/2020 (peça 45) . 
CONCLUSÃO
Em face da análise promovida na seção "Exame Técnico", verifica-se que o responsável Wabner Feitosa Soares não logrou comprovar a boa e regular aplicação dos recursos, uma vez que os argumentos e documentação apresentados não foram suficientes para sanar as irregularidades e novamente instado a se manifestar, optou pelo silêncio. Não obstante, em razão de ele ter se manifestado com relação à primeira citação, não será considerado revel. Já o município de Joselândia - MA, regularmente citada, optou pelo silêncio, configurando a sua revelia, nos termos do § 3º, do art. 12, da Lei 8.443/1992. Ademais, inexistem nos autos elementos que demonstrem a boa-fé do responsável ou a ocorrência de outras excludentes de culpabilidade.
No caso do município de Joselândia - MA, considerando que regularmente citado, optou pelo silêncio, não será proposta a concessão de novo e improrrogável prazo, nos termos no art. 12, §§ 1º e 2º, da Lei 8.443/1992, c/c o art. 202, §§ 2º e 3º, do RI/TCU. Este posicionamento guarda consonância com os Acórdão 4369/2014-TCU-Primeira Câmara, Relator: Benjamin Zymler, 2848/2019-Primeira Câmara, Relator: Marcos Bemquerer, Acórdão 5272/2019-TCU-Segunda Câmara,| Relator: Raimundo Carreiro. 
Verifica-se também que não houve a prescrição da pretensão punitiva, conforme análise já realizada.
	Tendo em vista que não constam dos autos elementos que permitam reconhecer a boa-fé do responsável, sugere-se que as suas contas sejam julgadas irregulares, nos termos do art. 202, § 6º, do Regimento Interno do TCU, com a imputação do débito atualizado monetariamente e acrescido de juros de mora, nos termos do art. 202, § 1º do Regimento Interno do TCU, descontado o valor eventualmente recolhido, com a aplicação da multa prevista no art. 57  e 58, inciso I, da Lei 8.443/1992 ao responsável Wabner Feitosa Soares.
PROPOSTA DE ENCAMINHAMENTO
Diante do exposto, submetemos os autos à consideração superior, propondo ao Tribunal:
considerar revel o responsável Wabner Feitosa Soares (CPF: XXX.740.063-XX) , para todos os efeitos, dando-se prosseguimento ao processo, com fulcro no art. 12, § 3º, da Lei 8.443/1992; 
julgar irregulares, nos termos dos arts. 1º, inciso I, 16, inciso III, alíneas b e c, da Lei 8.443/1992, c/c os arts. 19 e 23, inciso III, da mesma Lei, as contas do responsável Wabner Feitosa Soares (CPF: XXX.740.063-XX) e do município de Joselândia - MA, condenando-o ao pagamento das importâncias a seguir especificadas, atualizadas monetariamente e acrescidas dos juros de mora, calculadas a partir das datas discriminadas até a data da efetiva quitação do débito, fixando-lhe o prazo de quinze dias, para que comprove, perante o Tribunal, o recolhimento das referidas quantias aos cofres do Fundo Nacional de Assistência Social, nos termos do art. 23, inciso III, alínea "a", da citada lei, c/c o art. 214, inciso III, alínea "a", do Regimento Interno do TCU.  
	Débito relacionado aos responsáveis Wabner Feitosa Soares (CPF: XXX.740.063-XX) , Prefeito Municipal de Joselândia-MA (Gestão 2013/2016 e 2017/2020) , na condição de gestor dos recursos e do município de Joselândia - MA (CNPJ 06.376.974/0001-50) .
Valor atualizado do débito (com juros) em 23/2/2021: R$ 66.543,15
Débitos relacionados somente ao responsável Wabner Feitosa Soares (CPF: XXX.740.063-XX) 
Valor do débito atualizado até 23/2/2021: R$ 43.636,57
aplicar ao responsável Wabner Feitosa Soares (CPF: XXX.740.063-XX) , a multa prevista no art. 57 da Lei 8.443/1992 c/c o art. 267 do Regimento Interno do TCU, fixando-lhe o prazo de quinze dias, a contar da notificação, para que comprove, perante o Tribunal (art. 214, III, alínea "a", do Regimento Interno do TCU) , o recolhimento da dívida aos cofres do Tesouro Nacional, atualizada monetariamente desde a data do acórdão que vier a ser proferido por este Tribunal até a data do efetivo recolhimento, se paga após o vencimento, na forma da legislação em vigor;
aplicar ao responsável Wabner Feitosa Soares (CPF: XXX.740.063-XX) , a multa prevista no art. 58, inciso II, da Lei 8.443/1992 c/c o art. 268, inciso II, do Regimento Interno do TCU, fixando-lhe o prazo de quinze dias, a contar da notificação, para que comprove, perante o Tribunal (art. 214, III, alínea "a", do Regimento Interno do TCU) , o recolhimento da dívida aos cofres do Tesouro Nacional, atualizada monetariamente desde a data do acórdão que vier a ser proferido por este Tribunal até a data do efetivo recolhimento, se paga após o vencimento, na forma da legislação em vigor;
autorizar, desde logo, a cobrança judicial das dívidas, caso não atendida a notificação, na forma do disposto no art. 28, inciso II, da Lei 8.443/1992;
autorizar também, desde logo, se requerido, com fundamento no art. 26, da Lei 8.443, de 1992, c/c o art. 217, §§ 1º e 2º do Regimento Interno do TCU, o parcelamento das dívidas em até 36 parcelas, incidindo, sobre cada parcela, corrigida monetariamente, os correspondentes acréscimos legais, fixando-lhe o prazo de quinze dias, a contar do recebimento da notificação, para comprovar, perante o Tribunal, o recolhimento da primeira parcela, e de trinta dias, a contar da parcela anterior, para comprovar os recolhimentos das demais parcelas, devendo incidir, sobre cada valor mensal, atualizado monetariamente, os juros de mora devidos, no caso do débito, na forma prevista na legislação em vigor, alertando os responsáveis de que a falta de comprovação do recolhimento de qualquer parcela importará o vencimento antecipado do saldo devedor, nos termos do § 2º do art. 217 do Regimento Interno deste Tribunal; 
enviar cópia do Acórdão a ser prolatado à Procuradoria da República no Estado do Maranhão, nos termos do § 3º do art. 16 da Lei 8.443/1992 c/c o § 7º do art. 209 do Regimento Interno do TCU, para adoção das medidas cabíveis, informando-lhe que o inteiro teor da deliberação pode ser consultado no endereço http://www.tcu.gov.br/acordaos;
enviar cópia do Acórdão que vier a ser proferido ao Ministério da Cidadania e aos responsáveis, para ciência, informando que a presente deliberação, acompanhada do Relatório e do Voto que a fundamenta, está disponível para a consulta no endereço www.tcu.gov.br/acordaos, além de esclarecer que, caso requerido, o TCU poderá fornecer sem custos as correspondentes cópias, de forma impressa.
8.	Os dirigentes da unidade técnica assim se pronunciaram: 
	"Em relação à irregularidade "realização de despesas com recursos repassados pelo FNAS ao município de Joselândia-MA, no exercício 2013, em ações e serviços não relacionados com os Blocos de Financiamento do PSB e PSE", observo que as despesas em questão, que se caracterizam como desvio de finalidade, foram efetivamente comprovadas. Considerando que não há indícios de locupletamento por parte do responsável Sr. Wabner Feitosa Soares e que o município de Joselândia-MA se beneficiou com aplicação irregular dos recursos, o débito referente à essa irregularidade deve ser imputado somente ao município. O responsável deve responder apenas pela realização irregular das despesas que foi objeto de audiência e pelo débito relativo à irregularidade "ausência dos documentos comprobatórios da despesa de programa do FNAS, no exercício de 2013".
3.	Ressalto que o responsável Wabner Feitosa Soares apresentou alegações defesa às peças 58 à 102 relativo à primeira citação, mas permaneceu silente em relação à segunda citação e à audiência. Assim não deve ser considerado revel.
4.	Dessa forma submeto os autos à consideração superior, propondo:
	a) considerar revel o município de Joselândia - MA (CNPJ 06.376.974/0001-50) , para todos os efeitos, dando-se prosseguimento ao processo, com fulcro no art. 12, § 3º, da Lei 8.443/1992; 
	b) rejeitar as alegações de defesa apresentadas pelo responsável Wabner Feitosa Soares (CPF: XXX.740.063-XX) ;
	c) julgar irregulares, nos termos dos arts. 1º, inciso I, 16, inciso III, alíneas b e c, da Lei 8.443/1992, c/c os arts. 19 e 23, inciso III, da mesma Lei, as contas do responsável Wabner Feitosa Soares (CPF: XXX.740.063-XX) e do município de Joselândia - MA, condenando-os ao pagamento das importâncias a seguir especificadas, atualizadas monetariamente e acrescidas dos juros de mora, calculadas a partir das datas discriminadas até a data da efetiva quitação do débito, fixando-lhe o prazo de quinze dias, para que comprove, perante o Tribunal, o recolhimento das referidas quantias aos cofres do Fundo Nacional de Assistência Social, nos termos do art. 23, inciso III, alínea "a", da citada lei, c/c o art. 214, inciso III, alínea "a", do Regimento Interno do TCU.  
		Débito relacionado ao município de Joselândia - MA (CNPJ 06.376.974/0001-50) .
	Data da Ocorrência
	Valor histórico

	28/11/2013
	10.500,00

	23/10/2013
	6.543,00

	29/10/2013
	5.474,00

	3/7/2013
	623,76

	3/7/2013
	623,76

	16/8/2013
	623,76

	23/8/2013
	623,76

	23/8/2013
	623,76

	11/3/2013
	623,76

	24/5/2013
	623,76

	24/5/2013
	623,76

	24/5/2013
	623,76

	28/6/2013
	623,76

	28/6/2013
	623,76

	28/6/2013
	623,76

	4/7/2013
	623,76

	4/7/2013
	623,76

	4/7/2013
	623,76

	16/8/2013
	623,76

	16/8/2013
	623,76

	19/8/2013
	623,76

	17/10/2013
	623,76

	17/10/2013
	623,76

	17/10/2013
	623,76

	24/5/2013
	623,76

	18/10/2013
	623,76

	18/10/2013
	623,76

	11/3/2013
	623,76

	2/5/2013
	623,76

	24/5/2013
	623,76

	28/6/2013
	623,76

	3/7/2013
	623,76

Valor atualizado do débito (com juros) em 23/2/2021: R$ 66.543,15
Débitos relacionados somente ao responsável Wabner Feitosa Soares (CPF: XXX.740.063-XX) 
	Data de ocorrência
	Valor histórico (R$) 
	Natureza

	3/7/2013
	623,73
	D

	3/7/2013
	623,00
	D

	4/7/2013
	623,76
	C

	4/7/2013
	623,76
	D

	19/8/2013
	623,76
	C

	23/10/2013
	623,76
	D

	23/10/2013
	623,76
	D

	23/10/2013
	623,76
	D

	23/10/2013
	623,76
	D

	23/10/2013
	623,76
	D

	23/10/2013
	623,76
	D

	23/10/2013
	623,76
	D

	2/5/2013
	935,20
	D

	2/5/2013
	5.672,16
	D

	2/5/2013
	5.373,00
	D

	3/5/2013
	623,76
	D

	11/7/2013
	623,76
	C

	22/7/2013
	623,76
	D

	23/7/2013
	623,76
	C

	24/7/2013
	623,76
	D

	25/7/2013
	623,76
	C

	09/08/2013
	623,76
	D

	16/08/2013
	623,76
	D

	16/08/2013
	623,76
	D

	16/08/2013
	623,76
	D

	16/08/2013
	623,76
	D

	16/08/2013
	623,76
	D

	16/08/2013
	623,76
	D

	16/08/2013
	623,76
	D

	17/10/2013
	623,76
	D

	18/10/2013
	623,76
	D

	18/10/2013
	623,76
	D

	18/10/2013
	623,76
	D

	18/10/2013
	623,76
	D

	21/10/2013
	623,76
	D

	16/8/2013
	623,76
	D

Valor do débito atualizado até 23/2/2021: R$ 43.636,57
aplicar ao responsável Wabner Feitosa Soares (CPF: XXX.740.063-XX) , a multa prevista no art. 57 da Lei 8.443/1992 c/c o art. 267 do Regimento Interno do TCU, fixando-lhe o prazo de quinze dias, a contar da notificação, para que comprove, perante o Tribunal (art. 214, III, alínea "a", do Regimento Interno do TCU) , o recolhimento da dívida aos cofres do Tesouro Nacional, atualizada monetariamente desde a data do acórdão que vier a ser proferido por este Tribunal até a data do efetivo recolhimento, se paga após o vencimento, na forma da legislação em vigor;
aplicar ao responsável Wabner Feitosa Soares (CPF: XXX.740.063-XX) , a multa prevista no art. 58, inciso II, da Lei 8.443/1992 c/c o art. 268, inciso II, do Regimento Interno do TCU, fixando-lhe o prazo de quinze dias, a contar da notificação, para que comprove, perante o Tribunal (art. 214, III, alínea "a", do Regimento Interno do TCU) , o recolhimento da dívida aos cofres do Tesouro Nacional, atualizada monetariamente desde a data do acórdão que vier a ser proferido por este Tribunal até a data do efetivo recolhimento, se paga após o vencimento, na forma da legislação em vigor; (...) 
9.	O Ministério Público junto ao TCU assim se manifestou:
"Ao analisar a defesa entregue pelo Sr. Wabner (peça 58 a 102) , a Unidade Técnica (peça 104) concluiu que os documentos apresentados não foram suficientes paras afastar a totalidade do débito e que parcela do dano deveria ser atribuída ao município em razão de seu favorecimento.
Desse modo, sobrevieram novas citações e audiência.
O gestor e o município deixaram de entregar suas defesas, cabendo falar em revelia tão somente do município, uma vez que o Sr. Wabner Feitosa Soares apresentou alegações de defesa que foram consideradas na avaliação processual que indicou a necessidade de novas medidas.
Nesse contexto, a auditora (peça 118) formulou proposta para que o TCU considere revel o Sr. Wabner Feitosa Soares; julgue as contas irregulares; responsabilize o gestor e o município solidariamente por parte do débito; atribua a responsabilidade do restante do dano exclusivamente ao Sr. Wabner e aplique ao ex-prefeito multa do art. 57, em função do débito, e do art. 58, em razão do desvio de finalidade, ambos da Lei 8.443/1992.
O diretor (peça 119) , no principal, concordou com a instrução técnica, divergindo da proposta de declaração da revelia do Sr. Wabner Feitosa Soares, porquanto a única revelia que está suficiente caracterizada é a do Município de Joselância/MA, que em momento algum contestou as irregularidades. Oportuno lembrar que o gestor entregou defesa quando da primeira citação.
 No tocante à condenação em débito solidário do gestor com o município, a conclusão do diretor foi no sentido de que não caberia tal solidariedade, pois houve o favorecimento da coletividade com o desvio de finalidade na utilização dos recursos. Assim, o município deve responder sozinho pela devolução dos valores que foram empregados em seu favor.   
 Desse modo, à vista dos elementos contidos nos autos, manifestamo-nos, no essencial, de acordo com a proposta técnica de peça 118, com os ajustes sugeridos pelo diretor à peça 119."
É o relatório.

Irapoa Suzuki de Almeida Eloi (OAB/MA 8.853) representando Wabner Feitosa Soares

Procurador Marinus Eduardo De Vries Marsico.

FUNDO NACIONAL DE ASSISTÊNCIA SOCIAL. NÃO DEMONSTRAÇÃO DA REGULAR APLICAÇÃO DE PARTE DOS RECURSOS REPASSADOS. CONTAS IRREGULARES. DÉBITO. MULTA.

TOMADA DE CONTAS ESPECIAL (TCE)

Secretaria de Controle Externo de Tomada de Contas Especial (SecexTCE).

Cuidam os autos de tomada de contas especial instaurada em razão de irregularidades na aplicação dos recursos federais repassados pelo Fundo Nacional de Assistência Social ao Município de Joselândia-MA no exercício de 2013.
2.	A transferência de recursos do Fundo Nacional de Assistência Social aos entes subnacionais é regulada pela Lei 8.742/1993 (Lei Orgânica de Assistência Social - LOAS) , a qual dispõe:
	"Art. 30. É condição para os repasses, aos Municípios, aos Estados e ao Distrito Federal, dos recursos de que trata esta lei, a efetiva instituição e funcionamento de:
	I - Conselho de Assistência Social, de composição paritária entre governo e sociedade civil;
	II - Fundo de Assistência Social, com orientação e controle dos respectivos Conselhos de Assistência Social;
	III - Plano de Assistência Social.
	Parágrafo único. É, ainda, condição para transferência de recursos do FNAS aos Estados, ao Distrito Federal e aos Municípios a comprovação orçamentária dos recursos próprios destinados à Assistência Social, alocados em seus respectivos Fundos de Assistência Social, a partir do exercício de 1999
	Art. 30-A.  O cofinanciamento dos serviços, programas, projetos e benefícios eventuais, no que couber, e o aprimoramento da gestão da política de assistência social no Suas se efetuam por meio de transferências automáticas entre os fundos de assistência social e mediante alocação de recursos próprios nesses fundos nas 3 (três) esferas de governo." 
3.	No exercício de 2013, foi repassada ao Município de Joselândia-MA a quantia de R$ 346.102,63 para a execução dos programas de Proteção Social Básica e Proteção Social Especial - PSB/PSE, nos termos do art. 6-A da Lei 8.742/1993 (peça 36, p. 2) :
	"Art. 6º-A. A  assistência social organiza-se pelos seguintes tipos de proteção:
	I - proteção social básica: conjunto de serviços, programas, projetos e benefícios da assistência social que visa a prevenir situações de vulnerabilidade e risco social por meio do desenvolvimento de potencialidades e aquisições e do fortalecimento de vínculos familiares e comunitários;
	II - proteção social especial: conjunto de serviços, programas e projetos que tem por objetivo contribuir para a reconstrução de vínculos familiares e comunitários, a defesa de direito, o fortalecimento das potencialidades e aquisições e a proteção de famílias e indivíduos para o enfrentamento das situações de violação de direitos."
4.	Analisando os comprovantes de despesas apresentados, a unidade técnica fez as seguintes considerações:
	a) foram apresentados comprovantes de despesas que não se enquadram nos Serviços de Proteção Social Básica - PSB e Proteção Social Especial - PSE, no total de R$ 40.606,64:
- aquisição de urnas funerárias, no valor de R$ 10.500,00 (peça 82, p. 1) ;
- aquisição de produtos para manutenção de creches e do centro de referência de assistência social, no valor de R$ 12.017,00 (peça 94, p. 21 e 38) ; 
- gastos com pessoal não pertencentes à equipe técnica de referência (zeladores, auxiliar de serviços gerais e agentes administrativos) , no valor de R$ 18.089,04.
	b) não foram apresentados comprovantes de despesas no total de R$ 26.326,05.
II
5.	Foi então promovida a citação solidária do sr. Wabner Feitosa Soares e do Município de Joselândia-MA pela quantia de R$ 40.606,64 e do sr. Wabner Feitosa Soares pela quantia de R$ 26.326,05.
6.	Devidamente citado, o Município de Joselândia-MA optou por permanecer silente. Dessa forma, de acordo com o art. 12, § 3º, da Lei 8.443/1992, está caracterizada a revelia, cabendo dar prosseguimento ao processo.
7.	O sr. Wabner Feitosa Soares, por sua vez, não apresentou argumentos em relação aos achados da unidade técnica sobre o objeto de citação.
8.	Tanto a unidade técnica quanto o Ministério Público junto ao TCU entenderam que o ex-prefeito deve ter suas contas julgadas irregulares com a condenação em débito pelos valores para os quais não foram apresentados comprovantes de despesa - R$ 26.326,05 -, além de sofrer a sanção prevista no art. 57 da Lei 8.443/1992.
9.	Em relação aos comprovantes que não se enquadrariam no objetivo para os quais os valores foram repassados - R$ 40.606,64 - os pareceres precedentes apontam que houve o favorecimento da coletividade com o desvio de finalidade na utilização dos recursos. Assim, o município deveria  responder sozinho pela devolução dos valores que foram empregados em seu favor, cabendo ao ex-gestor a aplicação da multa prevista no art. 58, inciso II, da Lei 8.443/1992.
III
10.	Em relação ao apontado desvio de finalidade na aplicação dos recursos, observo que estes foram aplicados em ações relacionadas à assistência social, não estão estando evidente que tenha havido desvio de finalidade.
11.	Destaco a respeito os recursos destinados à manutenção de creche e do centro de referência de assistência social, inclusive os pagamentos de profissionais para sua operação. 
12.	A respeito, registro que os centros de referência de assistência social têm sua função assim definida na Lei 8.742/1993:
	"Art. 6º - C.  As proteções sociais, básica e especial, serão ofertadas precipuamente no Centro de Referência de Assistência Social (Cras) e no Centro de Referência Especializado de Assistência Social (Creas) , respectivamente, e pelas entidades sem fins lucrativos de assistência social de que trata o art. 3º desta Lei." (grifou-se) 
13.	Creio, pois, que a situação se amolda mais a um desvio de objeto na aplicação dos recursos, os quais acabaram sendo destinados a ações de assistência social.
14.	Em situações da espécie, a jurisprudência do TCU distingue as noções de desvio nas vertentes de objeto e de finalidade, com repercussões também diferenciadas: imputação de débito no caso de desvio de finalidade; e ausência de imputação de débito no caso de desvio de objeto (por exemplo, Acórdãos do Plenário 2606/2013, 2.733/2016 e 5.735/2016 e da Primeira Câmara 6.196/2016) .
15.	Em sendo assim, por não estar caracterizado o desvio de finalidade, entendo que não cabe a imputação de débito à municipalidade, devendo-se excluí-la da presente relação processual.
IV
16.	Quanto ao sr. Wabner Feitosa Soares, permanece sem demonstração a regular aplicação do montante de R$ 26.326,05 por ele geridos.
17.	A jurisprudência do TCU é firme no tocante à responsabilidade pessoal do gestor pela comprovação da boa e regular aplicação dos recursos federais recebidos. Nesse passo, todo aquele que utiliza ou gerencia recursos públicos, por obrigação constitucional e legal, submete-se ao dever de demonstrar o correto emprego dos valores federais, nos termos dos arts. 70, parágrafo único, e 37, caput, da Constituição de 1988 e do 93 do Decreto-Lei 200, de 25 de fevereiro de 1967.
18.	Em outras palavras, compete ao responsável demonstrar a correta utilização dos recursos públicos que lhe foram confiados, o que não ocorreu no presente caso ante a ausência de documentação que demonstre o destino dado a parte dos recursos.
19.	Dessa forma, em face da ausência de elementos capazes de demonstrar nos autos a boa e regular aplicação dos recursos em questão e de permitir a conclusão pela boa-fé, alinho-me ao encaminhamento sugerido pela unidade técnica e endossado pelo Parquet especializado, no sentido de julgar irregulares as presentes contas com a condenação do responsável pelo valor impugnado.
20.	Por fim, tendo em vista a reprovabilidade da conduta do responsável, que deixou de comprovar a regular aplicação dos recursos públicos federais recebidos, infringindo dever legal e constitucional, bem como a magnitude do dano causado, deve ser aplicada, individualmente, a multa prevista no artigo 57 da Lei 8.443/1992, no valor de R$ 4.000,00 (equivalente a cerca de 10% do valor atualizado do débito) .
V
21.	Diante do exposto, acolho, nas partes não conflitantes com este voto, o parecer da unidade técnica e a manifestação do Ministério Público junto ao TCU, os quais incorporo como razões de decidir, e voto por que o Tribunal adote o acórdão que ora submeto à deliberação deste Colegiado.
TCU, Sala das Sessões, em 22 de junho de 2021.
BENJAMIN ZYMLER 
Relator